【裁判字號】    97,消債更,910
【裁判日期】    971128
【裁判案由】    更生事件
【裁判全文】
臺灣臺北地方法院民事裁定           97年度消債更字第910號
    聲  請  人
    即債務人    甲○○
    代  理  人  黃俊六律師
上列當事人聲請消費者債務清理事件，本院裁定如下：
    主  文
更生及保全處分之聲請均駁回。
聲請費用由聲請人負擔。
    理  由
一、按「聲請更生或清算不合程式或不備其他要件者，法院應以
    裁定駁回之，但其情形可以補正者，法院應定期間先命補正
    」，消費者債務清理條例（下稱本條例）第8條定有明文。
    又「債務人與金融機構協商成立者，不得聲請更生或清算。
    但因不可歸責於己之事由，致履行顯有重大困難者，不在此
    限」；「本條例施行前，債務人依金融主管機關協調成立之
    中華民國銀行公會會員辦理消費金融案件無擔保債務協商機
    制與金融機構成立之協商，準用前項之規定」，復為本條例
    第151條第5項、第6項所明定。債務清償方案，乃經當事人
    行使程序選擇權所為之債務清理契約，本應受其拘束。本條
    例雖定有不受拘束之例外事由，然法院在要件解釋上，除應
    基於私法自治之考量外，更應對於債務人新生之債務清理請
    求權與債權人既有之財產權、契約自由權等基本權利間之衝
    突，加以調和，方是正辦。準此，債務清償方案成立後，應
    由債務人按其條件履行，惟其後發生情事變更，在清償期間
    收入或收益不如預期，致該方案履行困難甚或履行不能，固
    有不可歸責於債務人之事由，得依本條例第151條第5項但書
    之規定聲請更生或清算。惟債務人仍應對「發生情事變更之
    原因」、「如何使其不能履行債務清償方案」、「不能履行
    債務清償方案之發生時期及有關情形」，加以說明，並遵照
    法院指示，解明狀內可疑之處，或提供具體、明確之證明資
    料，以協助法院形成是否准予開始更生或清算程序之心證。
    苟債務人僅於狀內泛稱無法負荷致不能履行債務清償方案，
    且經法院命補正或釋明之後，尚未能為上開表明，則非可認
    債務人得享有本條例賦予之債務清理權利。
二、聲請之意旨略以：伊因積欠債務，於民國95年5月11日與債
    權金融機構共同協商成立清償方案，約定每月償還新臺幣（
    下同）20,112元，而聲請人另須繳納房貸每月28,500元，實
    無法負荷，致履行原協商方案顯有重大困難云云。經查：
（一）聲請人與其胞姊張淑珍於民國85年6月30日買受座落台北
      縣新店市○○段0623地號、門牌號碼為台北縣新店市○○
      街168巷2號5樓之1之房地（下稱系爭房地，所有權各二分
      之一，見本院卷第46頁之土地、建物登記謄本），每月須
      繳納房貸28,500元，而其則於95年5月7日與債權金融機構
      共同協商成立清償方案，二者期間相距約10年，其協商當
      時早已面臨此事，所為協商條件及內容自已慮及於此，不
      得認屬聲請人於協商後有何情事變更而不可歸責於己之事
      由無從清償。
（二）聲請人稱其每月收入約45,000元，而每月必要支出油料費
      15,000元、膳食費4,500元、水、電、瓦斯、電話費2,500
      元、房貸28,500元等情，有其所提財產及收入狀況說明書
      在卷可稽。惟查，系爭房地為聲請人與其胞姊張淑珍所共
      有，衡情房貸28,500元應由二人各自負擔二分之一，不能
      當然全歸聲請人一人支付，況依其所附呈之房貸綜合對帳
      單，繳款人為張淑珍，扣款帳戶亦為張淑珍之帳戶，聲請
      人本人並無繳款證明；另每月油料費15,000元部分，聲請
      人陳稱油料收據均已丟棄，而未檢附相關明細供本院審酌
      ，其支出金額顯有可疑。是以，債務人有無據實控制及說
      明其必要支出狀況，已屬可疑，尚難盡信，參以其經濟狀
      況不佳始為本件聲請，其所臚列之水電費、電話費、膳食
      費，亦顯高於其經濟狀況相應之支出。遑論系爭房地並非
      聲請人單獨所有，尚不得主張須全額負擔房貸28,500元，
      無法負荷，率予毀諾，逕將經濟負荷轉嫁於全體債權人承
      受，是其並非無清償能力。
（三）末查，債務人前經協商時，其收入情況與本件聲請時未有
      不同，加以其所為支出並非全然可信，仍有履行清償之能
      力，俱如前述，既無情事變更，且無重大履行困難之處。
      又債務人既有固定收入之履行能力，縱有履行不便，即使
      已就協商結果毀諾，亦得經由個別債權銀行協商程序以求
      適當履債，亦有行政院金融監督管理委員會新聞稿存卷可
      考。準此，堪認債務人尚乏不可歸責於己致履行顯有重大
      困難之情形可言。
三、綜上，本件聲請人除未盡協力義務外，既難認有不可歸責於
    己之事由，且現時之資力狀況，依原協商條件繼續履行應非
    顯有重大困難，故應屬聲請更生之要件不備，又無從補正，
    依首揭條文意旨，自應駁回其更生之聲請，而更生之聲請既
    經駁回，其保全處分之請求，已無必要，應併予駁回。爰裁
    定如主文。
中    華    民    國    97    年    11    月    28    日
              民事第二庭    法      官  吳定亞
上為正本係照原本作成
如不服本裁定，應於裁定送達後10日內，以書狀向本院提出抗告
，並繳納抗告費新臺幣1千元
中    華    民    國    97    年    11    月    28    日
                            書  記  官  高秋芬


司法院資訊處製作；財團法人民間司法改革基金會備份。
